臺灣臺北地方法院民事判決
110年度簡字第99號
原      告  李木盛



訴訟代理人  周福珊律師(法扶律師)
複代理人    賴玉梅律師
            王嘉斌律師
被      告  李樹業(即李思翰之法定代理人)

            劉佳慧(即李思翰之法定代理人)

共      同
訴訟代理人  巫宗翰律師
            葉恕宏律師
            何怡萱律師
共      同 
複代理人    劉芯言律師
            許峻為律師
            黃詩涵律師
            吳姈珊律師
上列當事人間損害賠償(交通)事件，本院於民國110年9月14日言
詞辯論終結，判決如下：
    主      文
原告之訴及假執行之聲請均駁回。
訴訟費用由原告負擔。
    事實及理由
壹、程序方面：
一、按本於道路交通事故有所請求而涉訟者，不問其標的金額或
　　價額一律適用簡易程序，民國110年1月20日修正施行之民事
    訴訟法第427條第2項第11款定有明文。而依民事訴訟法施行
    法第4條之1第1款規定，上開規定於修正前已繫屬、且未經
    終局裁判之事件，亦適用之。本件原告係本於道路交通事故
    有所請求而涉訟，且該事件於110年1月20日前已繫屬、斯時
    亦未經終局判決，揆之前揭規定，應適用簡易程序進行審理
　　，合先敘明。　　
二、按訴狀送達後，原告不得將原訴變更或追加他訴，但擴張或
    減縮應受判決事項之聲明者，不在此限。民事訴訟法第255 
    條第1項第3款定有明文。查原告起訴時原聲明為：㈠被告應
    連帶給付原告新臺幣(下同)466萬6,518元，及自起訴狀繕本
    送達之翌日起至清償日止按年息5%計算之利息。㈡願供擔保
　　，請准宣告假執行(見店司調卷第7頁)。嗣於109年9月1日具
    狀變更訴之聲明為：㈠被告應連帶給付原告465萬7,018元，
    及自起訴狀繕本送達之翌日起至清償日止按年息5%計算之利
    息。㈡願供擔保，請准宣告假執行(見本院卷第81頁)，經核
    原告所為變更屬減縮應受判決事項之聲明，揆諸前揭規定，
    應予准許。
貳、實體方面：
一、原告起訴主張：被告2人之子即訴外人李思翰(以下逕稱其名
　　) 無駕駛執照，竟於108年10月1日晚間10時26分許，騎乘車
    牌號碼000-000號機車，行經新北市○○區○○街○00000號路燈
    附近街道時，本應注意不得駛入來車車道，且依當時情形，
    並無不能注意之情況，竟疏未注意，逆向跨越分向限制線駛
    入原告之子即訴外人黃柏動(以下逕稱其名)所行駛之車道，
    致騎乘車牌號碼000-0000號機車之黃柏勳閃避不及，遭受嚴
    重撞擊，並造成黃柏動、李思翰雙雙死亡(下稱系爭事故)。
    李思翰因前開過失侵權行為致原告之子黃柏勳不幸死亡，被
    告2人為李思翰之法定代理人，自應依民法第187條第1項規
    定對原告負連帶賠償責任。為此，爰依侵權行為之法律關係
    ，請求賠償原告喪葬費用10萬7,500元、扶養費254萬 9,518
    元、非財產上損害賠償即慰撫金400萬元，而扣除原告已領
    取強制汽車責任保險金201萬7,143元後，合計被告2人應連
    帶賠償原告465萬7,018元。爰聲明：如變更後聲明所示
　　。
二、被告則以：原告就被告2人之子李思翰有何不法侵害原告之
    子黃柏勳之侵權行為，亦即李思翰之行為有何可歸責性、違
    法性等節，未負舉證責任，因系爭事故發生當時為深夜，現
    場又無監視器，故鑑定意見書及覆議意見書無任何科學鑑定
    佐證，對肇事責任之認定顯不足採。又退步言 (假設語氣)
　　，縱認被告2人之子李思翰就系爭事故應負過失責任，然關
    於原告請求扶養費部分，原告並未就其有不能工作及不能維
    持生活為舉證說明。又黃柏勳縱對原告有扶養義務，亦應減
    輕其每月扶養費用至1381元(按以勞動部公告之109年度每月
    基本工資2萬3,800元，減去107年度新北市地區平均每人月
    消費支出2萬2,419元後所得之金額)。且黃柏勳應於原告法
    定強制退修年齡即65歲起，始對原告負扶養義務，依霍夫曼
    計算法扣除中間利息一次請求之金額應為22萬549元。又關
    於原告請求慰撫金400萬元部分，顯屬過高，不足採取。再
    者，黃柏勳就系爭事故亦有未遵守交通法規而與有過失，應
    依過失比例減輕本件被告2人之賠償金額。又原告已受領強
    制汽車責任保險金201萬7,143元，自應予扣除。是本件原告
    之請求為無理由，應予駁回等語置辯，並答辯聲明：原告之
    訴駁回；如受不利判決，願供擔保請准宣告免為假執行。
三、不爭執事項(參本院卷第181至182頁)：
　㈠被告2人之子李思翰無駕駛執照，於上開時、地，與原告之子
    黄柏勳發生系爭事故，李思翰、黃柏勳均因此死亡。
　㈡原告因系爭事故，支出黃柏勳之喪葬費用10萬7,500元。
　㈢原告已受領由新光產物保險股份有限公司依強制汽車責任保
    險法規定給付之強制汽車責任保險金201萬7,143元。
四、得心證之理由：
　㈠李思翰對於系爭事故之發生是否具有過失？黃柏勳是否與有
    過失？被告2人是否應負法定代理人之連帶賠償責任？
　　按因故意或過失，不法侵害他人之權利者，負損害賠償責任
    。違反保護他人之法律，致生損害於他人者，負損害賠償責
    任。無行為能力人或限制行為能力人，不法侵害他人之權利
    者，以行為時有識別能力為限，與其法定代理人連帶負損害
    賠償責任。民法第184條第1項前段、第2項前段及第187條第
    1項前段分別定有明文。經查：
　⒈原告起訴主張李思翰於上揭時、地與黃柏勳發生系爭事故，
    致黃柏勳死亡等情，為被告不爭執，惟辯稱李思翰無過失責
    任云云。經查：按對面有來車交會者，不得超車；道路交通
    安全規則第101條第1項第1款定有明文。而觀諸卷附之系爭
    事故經警到場處理並製作之道路交通事故現場圖、道路交通
    事故調查報告表㈠、現場照片、臺灣臺北地方檢察署相驗屍
    體證明書，並參諸證人即案發時搭乘黃柏勳機車之陳○如、
    證人即案發時搭乘李思翰機車之王○菱、證人即案發時騎乘
    車牌號碼000-000號機車行駛於李思翰後方之王○凱等人，分
    別於警詢、查訪紀錄表及本院審理中之證述(見店司調卷第2
    1、37至42、55至27、59至61、69至83頁、本院卷第225至23
    2頁)，可知碰撞地點確係在李思翰之對向車道亦即黃柏勳行
    駛車道內，足見系爭事故之發生應係李思翰行經上開路段時
    ，為超車貿然駛向對向車道，致黃柏勳因閃避不及而發生碰
    撞，則李思翰就系爭事故之發生應負全部過失責任，黃柏勳
    並無肇事因素，此亦有新北市政府車輛行車事故鑑定會鑑定
    意見書、覆議委員會覆議意見書在卷可稽(見店司調卷第117
    至119頁、本院卷第151至152頁)。是被告抗辯李思翰無過失
    、黃柏勳與有過失云云，均無足為採。基上，李思翰因前揭
    過失駕車行為，因而肇致系爭事故，並造成黃柏勳死亡，其
    過失行為與黃柏勳死亡結果間，具有相當因果關係，應負全
    部肇事責任。
　⒉又李思翰於系爭事故發生時為限制行為能力人，而被告2人為
    其父母即法定代理人各節，亦為被告所不否認，且有原告提
    出之戶籍謄本在卷可稽(見店司調卷第85至90頁)，則李思翰
    於事故發生當時應屬有識別能力之人，而被告2人對於李思
    翰之行為應負監督之責，參照首開規定，被告2人自應與李
    思翰連帶負本件賠償責任，惟因李思翰亦已死亡，故原告主
    張被告2人對於黃柏勳死亡之結果，應負賠償責任，要屬有
    據。
　㈡原告得請求損害賠償之金額各為若干？  
　　又按因故意或過失，不法侵害他人之權利者，負損害賠償責
    任。又不法侵害他人致死者，對於支出醫療費用及增加生活
    上需要之費用或喪葬費之人，亦應負損害賠償責任。被害人
    對於第三人負有法定扶養義務者，加害人對於該第三人亦應
    負損害賠償責任。不法侵害他人致死者，被害人之父、母、
    子、女及配偶，雖非財產上之損害，亦得求賠償相當之金額
    」，民法第184條第1項前段、第192條第1項、第2項及第194
     條分別定有明文，茲就原告所受損害審究如下：
　⒈喪葬費：
　　原告支付黃柏勳之殯葬費共10萬7,500元，業據其提出世紀
    生命禮儀合約明細單、楦暘禮儀社估價單、臺南市將軍區公
    所自行收納款項統一收據、新北市政府殯葬管理處使用設施
    規費繳納收據、郵政跨行匯款申請書等件為證(見本院卷第8
    7至99頁)，核其所支付費用，均為喪葬禮俗所必要，且為被
    告所不爭執，應予准許。
　⒉扶養費：
    按直系血親相互間互負扶養之義務，民法第1114條第1款固
    定有明文，惟受扶養權利者，依民法第1117條第1項規定，
    則以不能維持生活而無謀生能力者為限。又民法第1117條第
    2項規定，前項無謀生能力之限制，於直系血親尊親屬不適
    用之，惟並非規定前項之限制，於直系血親尊親屬不適用之
　　，是直系血親尊親屬如能以自己財產維持生活者，自無受扶
    養之權利；易言之，直系血親尊親屬受扶養之權利，仍應受
    「不能維持生活」之限制(最高法院62年度第2次民庭庭推總
    會議決議四參照)。經查：
　⑴原告名下並無任何財產，於107、108年度所得各僅為69,862
    元、105,672元，有原告之稅務電子閘門財產所得調件明細
    表可參(見不公開資料袋)，且參酌原告罹有精神疾病，接續
    於臺北市立聯合醫院就診，並領有中度身心障礙證明等情，
    有原告診斷證明書、身心障礙證明、臺北市立聯合醫院函文
     等件在卷可稽(見店司調卷第27頁、本院卷第327至329、33
    1至333頁），足認原告不能維持生活而有受扶養之必要，是
    原告主張其應自黃柏勳年滿20歲時，即受黃柏勳之扶養等語
　　，應屬有據。至被告辯稱原告有謀生能力，於65歲退休前不
    得請求扶養費云云，尚不足採。
  ⑵又按受扶養之程度，依民法第1119條規定，應按其需要與負
    扶養義務者之經濟能力及身分定之，故原告主張依行政院主
    計處107年度新北市地區每人每月平均消費支出22,419元核
    算其每年扶養費，顯然過高，而未就其個人需要為舉證，自
    有未合。故審酌如黃柏勳如成年時，原告理應斟酌其需要及
    對象，酌情請求扶養，則原告如請求扶養，其扶養費計算之
    標準，應以較低之扶養親屬寬減額88,000元為適當。
　⑶查原告係64年6月8日出生，依107年度臺灣地區男性簡易生命
    表，滿44歲男性平均餘命為34.28年，原告於108年6月8日滿
    44歲，如自翌日即108年6月9日起算34.28年(即約12,512天
    ，計算式：34.28×365＝12,512，小數點以下四捨五入)，推
    算結果應係至142年9月9日止為終了日。又黃柏勳係92年3月
    15日出生，且原告除黃柏勳外尚有一女黃○璇係93年11月13
    日出生，而黃柏勳、黃○璇先後將於112年3月15日、113年11
    月13日成年。準以此解：
　①黃柏勳於112年3月15日成年時起至黃○璇於113年11月13日成
    年前，應由黃柏勳單獨負扶養原告之責任，則依霍夫曼計算
    法扣除中間利息（首期給付不扣除中間利息），核計其金額
    為143,796元【計算式：88,000×1+(88,000×0.00000000)
　　×(1.00000000-0)=143,796.0000000000。其中1為年別單利5
    %第1年霍夫曼累計係數，1.00000000為年別單利5%第2年霍
    夫曼累計係數，0.00000000為未滿一年部分折算年數之比例
    (243/365=0.00000000)；小數點以下四捨五入】。
　②又自113年11月14日起至142年9月9日止，因黃○璇亦已成年
　　，應由黃柏勳、黃○璇共同負擔扶養原告之責任，則依霍夫
    曼計算法扣除中間利息（首期給付不扣除中間利息），核計
    其金額為798,416元【〈88,000×17.00000000+(88,000×0.00
　　000000)×(18.00000000-00.00000000)〉÷2=798,415.000000
　　0000。其中17.00000000為年別單利5%第28年霍夫曼累計係
    數，18.00000000為年別單利5%第29年霍夫曼累計係數，0.0
　　0000000為未滿一年部分折算年數之比例(299/365=0.000000
　　00；小數點以下四捨五入】。
  ⑷是總計原告得請求之扶養費為94萬2,212元(計算式：143,79
　　6＋798,416＝942,212)，逾此部分之請求，為無理由，應予駁
    回。
　⒊慰撫金：
　  按慰藉金之多寡，應斟酌雙方之身分、地位、資力與加害之
    程度及其他各種情形核定相當之數額；其金額是否相當，自
    應依實際加害情形與被害人所受之痛苦及雙方之身分、地位
    、經濟狀況等關係決定之（最高法院85年度台上字第460號
    判決意旨參照）。經審酌兩造之身份、地位、經濟情況，認
    為原告請求被告2人連帶賠償非財產上損害即慰撫金400萬元
　　，核屬過高，應以60萬元為適當，逾此範圍之請求，則屬無
    據，應予駁回。
　⒋從而，原告因本件車禍受有喪葬費用10萬7,500元、扶養費94
    萬2,212元及慰撫金60萬元，合計164萬9,712元之損失，洵
    堪認定。
五、復按保險人依本法規定給付之保險金，視為加害人或被保險
    人損害賠償金額之一部分；加害人或被保險人受賠償請求時
    ，得扣除之，強制汽車責任保險法第30條定有明文。是已依
    強制汽車責任保險法之規定而領得之保險金者，依該法規定
    ，於加害人受賠償請求時，得視為有損害賠償之一部而請求
    扣除之。查原告因系爭事故發生損害後，業已受領強制汽車
    責任險201萬7,143元理賠金，為兩造所不爭執，則原告本件
    請求損害賠償時，被告2人自得主張扣抵之，故而原告所得
    請求之損害賠償，經扣除已受領之汽車強制責任理賠後，已
    成負數，應認原告之損害已經完全受償，其等再向被告2人
    請求，於法即有未合，本件原告之訴，應予駁回。
六、綜上，原告依侵權行為之法律關係，請求被告2人連帶給付
    原告465萬7,018元，及自起訴狀繕本送達翌日起至清償日止
　　，按週年利率5%計算之利息，為無理由，應予駁回。又原告
    之訴既經駁回，其假執行之聲請即失所依據，應併予駁回。
七、本件事證已臻明確，兩造其餘主張及舉證，經審酌與判決結
    果尚不生影響，均不另論述。 　
八、訴訟費用負擔之依據：民事訴訟法第78條。　　　
中　　華　　民　　國　　110 　年　　11　　月　　19　　日
                  民事第二庭    法　官　林禎瑩
以上正本係照原本作成。
如對本判決上訴，須於判決送達後20日內向本院提出上訴狀。如
委任律師提起上訴者，應一併繳納上訴審裁判費。
中　　華　　民　　國　　110 　年　　11　　月　　22　　日
                                書記官  鄭玉佩